【裁判字號】    88,上更(一),321
【裁判日期】    900410
【裁判案由】    貪污治罪條例
【裁判全文】
臺灣高等法院高雄分院刑事判決          八十八年度上更(一)字第三二一號
    上  訴  人
    即  被  告  甲○○
    選任辯護人  許明德
                吳芝瑛
                李昆南
    上  訴  人
    即  被  告  乙○○
    右一被告
    選任辯護人  田平安
                林敏澤
右上訴人等因貪污案件，不服臺灣高雄地方法院八十五年度訴字第二三一０號中華民
國八十六年八月八日第一審判決（起訴案號：臺灣高雄地方法院檢察署八十五年度偵
字第四三五六、九六七二、一八七一九號），提起上訴，判決後，經最高法院發回更
審，本院判決如左：
      主      文
原判決撤銷。
甲○○依據法令從事公務之人員，對於監督之事務，間接圖利，處有期徒刑伍年貳月
，褫奪公權年。
乙○○無罪。
      事      實
一、甲○○於民國（下同）八十三年間，係經濟部所屬中國石油股份有限公司（下稱
    中油公司）高雄煉油總廠（下稱中油高雄煉油總廠，已於八十五年十月一日改名
    為高雄煉油廠）之總廠長，負責策劃綜理該廠業務，為依據法令從事公務之人員
    。緣中油高雄煉油總廠公關室組長朱聲威之妻黃阿雪（經不起訴處分在案），為
    日盟企業股份有限公司（下稱日盟公司）之負責人，因輾轉得知中油高雄煉油總
    廠將興建「北站油槽區污染兩處理系統」（案號為ＤＤ－八三００一號）之工程
    ，而於八十三年五、六月間與欣昶公司負責人王正道協議合夥承包該工程之分包
    工程，乃將上情告知甲○○。甲○○明知中油高雄煉油總廠於八十三年五月四日
    報請中油公司將興建「北站油槽區污染兩處理系統」之工程，而於八十三年六月
    間，已知中油公司內部已同意將該工程以議價方式，交由台北鐵工廠建造，而該
    項工程與立法委員原無關聯，為避免立法委員林源山（檢察官已簽結）在立法院
    質詢中油高雄煉油總廠預算之事，乃對於監督範圍內之上開工程相關事務，為圖
    利林源山，竟於中油公司於八十三年七月六日正式發函中油高雄煉油總廠同意交
    台北鐵工廠議價承作前，於八十三年六月廿二日先行轉知黃阿雪「中油高雄煉油
    總廠即將與台北鐵工廠議價，並應以立法委員林源山名義爭取該工程之分包工程
    」。黃阿雪旋即以電話告知台北鐵工廠業務組長饒恕人，謂上開工程之分包工程
    ，將請立法委員林源山出面爭取（即要林源山出面向中油公司關說，將分包工程
    交日盟公司承作），並與饒恕人商談分包承作事宜。嗣於八十三年六月廿五日，
    甲○○得知立法委員林源山將提出有關中油高雄煉油總廠之質詢稿，為預先瞭解
    質詢內容，乃在電話中告知黃阿雪，要黃阿雪轉告林源山，欲委請林源山爭取上
    開工程之分包事宜，並敦促黃阿雪速將預定之工程佣金交付林源山，而間接圖利
    林源山。黃阿雪遂與合夥人王正道（經檢察官為不起訴處分）商議，依預定工程
    款約新台幣（下同）四千萬元之百分之八計算佣金為三百二十萬元，因該工程尚
    未由中油高雄煉油總廠與台北鐵工廠完成議價及簽約，且工程底價又由原先預定
    之四千五百萬元，刪減為三千八百餘萬元，乃由王正道於八十三年七月廿五日，
    將預定之部分佣金一百五十萬元，先行持至林源山服務處，交與林源山收受。嗣
該工程經台北鐵工廠與中油高雄煉油總廠於八十三年七月廿九日、八月廿五日、
    九月十四日三次議價未成後，始於八十三年十月十二日以三千八百六十八萬三千
    元低於底價承包。黃阿雪認承包之工程款，遠低於預估之四千五百萬元，已無厚
    利可圖，乃與台北鐵工廠洽商，將該工程交由黃阿雪指定之晉緯工程股份有限公
    司（下稱晉緯公司）分包，並因分包利潤無多，而未再支付其餘佣金與林源山。
二、案由法務部調查局高雄市調查處移送臺灣高雄地方法院檢察署檢察官偵查起訴。
      理      由
一、訊據上訴人即被告甲○○否認有圖利犯行，辯稱：我並未告知有關中油公司核准
    台北鐵工廠議價興建「北站油槽區污染兩處理系統」之工程，我因預算之事，欲
    與立委林源山溝通，黃阿雪自稱認識林源山，始透過黃阿雪代為查詢質詢之事，
    絕無立委掛號拿取工程收取佣金之慣例，我亦不知黃阿雪有無分包台北鐵工廠之
    工程，及交付款項與林源山，在電話中告知黃阿雪轉告林源山「已下來」，係高
    雄縣林園區漁會睦鄰基金五百萬元之款項，中油公司已核撥下來，與上開ＤＤ－
    八三００一號工程無關云云。
二、惟查：
  (一)被告甲○○於八十三年間，係中油高雄煉油總廠之總廠長，負責策劃綜理該廠業
    務，係依據法令從事公務之人員，此有中油公司八十五年十一月廿九日（八五）
    油法八五一一０九六八號函附卷可稽（原審卷第一三五－一三九頁）。雖然前開
    ＤＤ－八三００一號工程款在五千萬元以下，依規定該工程由副總廠長核定之，
    無需經總廠長即被告甲○○之核定，有中油高雄煉油總廠分層負責明細表一份在
    卷可考（原審卷第二一七－二一八頁），但被告甲○○既係負責策劃綜理該廠業
    務，即本案工程仍為其監督之事務無疑。
  (二)中油高雄煉油總廠「北站油槽區污染雨處理系統」（案號為ＤＤ－八三００一號
    ）之工程，係台北鐵工廠於八十二年九月四日以（八二）鐵業字第二０九０號函
    請中油高雄煉油總廠將該工程交其承作，經中油高雄煉油總廠以八十三年五月四
    日密工字第０九０號函請中油公司將上開工程擬交由台北鐵工廠議價承作；中油
    公司於八十三年七月六日以(八三)油工八三０五０一五八號函同意高雄煉油總廠
    將上開工程交由台北鐵工廠議價承作，此有上開函文附卷可稽（調卷資料第一冊
    第一～三頁）。嗣中油高雄煉油總廠通知台北鐵工廠於八十三年七月二十九日上
    午九時辦理議價，當日議價因台北鐵工廠報價四五、八七四、０一０元，經多次
    減價至四千三百萬元，仍未達底價，而未達成協議，經於八十三年八月二十五日
    、九月十四日、十月十二日三次議減後，台北鐵工廠始於八十三年十月十二日以
    三千八百六十八萬三千元低於底價承包，此有工程議價記錄四份在卷足憑（調卷
    資料第一冊第八～十八頁）。又日盟公司負責人黃阿雪以日盟公司名義行文台北
    鐵工廠推薦該工程由晉緯公司承攬，八十三年十一月二十三日台北鐵工廠與晉緯
    公司議價後，由晉緯公司以三千二百五十八萬元分包工程等情，亦有上開函文、
    台北鐵工廠議價紀錄單及評估表（調卷資料第一冊第二八～三六頁）及台北鐵工
    廠八十五年十一月二十日 (八五) 鐵業字第二七四四號函一冊在卷足參。
  (三)證人黃阿雪於高雄市調處調查時供述：「八十三年五、六月間，王正道向我表示
    中油高廠有一個ＤＤ－八三００一號工程，希望找我一起合夥承包，我們並決定
    由退輔會台北鐵工廠出面以公函向中油高廠請求依輔導條例准予議價承包，後來
    我找甲○○表達此意思，甲○○向我表示上級已指示該工程要以立委林源山之名
    義掛號（指由立委林源山名義爭取），後來我與王正道運作由北鐵出面向中油議
    價承包，再協調轉交給我與王正道配合承作」、「八十三年六月二十五日我打電
    話給甲○○，甲○○表示該工程已核准下來，叫我趕快拿去給立委林源山，並稱
    立委林源山有一個質詢稿，在問中油高廠的事，叫我去問林源山一下，後來我和
    王正道一同至高雄縣鳳山市五甲林源山住宅商談，我們和林源山當面講好，此工
    程要給林源山八％費用，即三百二十萬元之佣金。八十三年七月二十九日第一次
    議價前，因中油高廠稽核室把底價刪為三千八百餘萬元，利潤不高，所以我和王
    正道商議決定只給林源山一百五十萬元；八十三年七月二十五日我向黃梅借款一
    百五十萬元，當天晚上由王正道單獨親往林源山住宅親自交給林源山，事後八十
    三年七月二十七日甲○○打電話向我表示，林源山已打電話稱錢已收到表示謝意
    。」等語（八十四年度肅他字第二一號卷第十四頁正面、十六頁正、背面），核
    與證人王正道於高雄市調處調查時供陳：「這一百五十萬元是黃阿雪向她友人黃
    梅商借，由我向黃梅拿取該筆一百五十萬元現金後，由我單獨一人前往鳳山市五
    甲林源山家裡交給林源山，當初我與黃阿雪到林源山家商議時，是講好百分之八
    約三百二十萬元，後來黃阿雪和我商議後，認利潤不好，所以只決定給林源山一
    百五十萬元。」等語相符（八十四年度肅他字第二一號卷第二五頁背面）。又證
    人即日盟公司會計梁麗娟亦於高雄市調處調查時證稱：「該工程原訂由本公司老
    板黃阿雪與欣昶公司王正道合夥承包，但經黃阿雪估價後，認為並無多大利潤而
    予以放棄，但最後仍由黃阿雪找晉緯公司，由晉緯公司與北鐵訂約承包：：八十
    三年七月間黃阿雪與王正道曾在本公司談及要支出一百五十萬元，王正道並請黃
    阿雪先代其籌其應共同支付的七十五萬元，事後黃阿雪亦曾向沈太太（沈黃梅）
    商借一百五十萬元。」等語（八十四年度肅他字第二一號卷第二七～二九頁）。
    證人黃梅於檢察官偵查中亦證稱：「黃阿雪確於八十三年七月間向我借款一百五
    十萬元：：：王正道陪我去領錢，我領後就直接交給王正道。」等語（八十四年
    肅他二十一號卷第六十一頁背面、六十二頁正面）。另被告甲○○於原審法院審
    理中供稱：「（八十三年六月二十五日之前，有無向黃阿雪提過敦親睦鄰工程款
    一事﹖）應該沒有。」等語（原審卷第二四六頁）。依證人黃阿雪、王正道、梁
    麗娟、黃梅上開所述，證人黃阿雪確實有向黃梅借款一百五十萬元，並由證人王
    正道攜帶該款項至鳳山市五甲林源山住處，親自交予林源山無訛。
  (四)參以卷附之電話監聽錄音帶及錄音譯文，證人黃阿雪於八十三年六月二十二日與
    合夥人王正道於電話中談及：「劉副總告訴我，我們那一案四千五百多萬（指Ｄ
    Ｄ－八三００一號工程）已經（核准）下來」、「：：這次如果沒有總仔（指甲
    ○○）和子源（指張子源）講，不會（核准）下來。」等語（八十五年度偵字第
    一八七一九號卷第十三頁正面）；又證人黃阿雪於八十三年六月二十四日與台北
    鐵工廠業務組長饒恕人於電話中，向饒恕人談及「還有一件廢水處理（即指ＤＤ
    - 八三００一號）已經決定，這二天你們會接到通知，馬上要議價了，四千多萬
    將近五千萬那一案，立委是林源山」、「本來預估四千五百（萬元），我們有在
    向設計單位談，他會做到四千八百（萬元），反正接近五千（萬元），反正總公
    司已決定給你們議（價）了。」等語（八十五年度偵字第一八七一九號卷第十四
    頁正面）；另被告甲○○於八十三年六月二十五日在電話中對證人黃阿雪提及「
    剛剛我看林源山有一個質詢稿，在問高廠的事情：：：，他說有一個民進黨的立
    委很會挖我們弊案：：：妳不是和林源山交情最好的，他是不是在說許玉智，我
    不知道：：：」、「你問許玉智，叫他去查查看，說源山仔有一個案好像要質詢
    ，說有人告訴妳的，查看看他要問什麼案﹖：：：以前他們二人很要好，是不是
    現在不好，這是第一點，第二點你告訴源山仔，我們已經下來了，妳趕快拿去給
    他」、「妳直接和源山連絡：：：妳告訴源山仔，我們高廠的事情多支持一下：
    ：：那些案都下來了嘛，都准了，是不是你們還沒去」、「說妳這幾天要去看他
    ，他就知道意思了」等語（八十五年度偵字第一八七一九號卷第十四頁背面、十
    五頁正、背面）；而證人黃阿雪於同日在電話中與合夥人王正道聯繫如何與立委
    林源山接頭之事（八十五年度偵字第一八七一九號卷第十六頁正面）；又證人黃
    阿雪旋於翌日即八十三年六月二十六日與立委林源山之助理林明樹多次商洽拜訪
    立委林源山未遇（八十五年度偵字第一八七一九號卷第十六、十七頁）；又於八
    十三年七月二十五日指示王正道謂：「你現在身上有一百五十，你自己拿去就好
    ，你告訴他今天只籌到這些，餘款等他出國回來再給他」等語（八十五年度偵字
    第一八七一九號卷第二六頁背面），另被告甲○○於八十三年七月二十七日在電
    話中向證人黃阿雪表示：「今天林源山有打電話給我，：：：：他有在謝謝，他
    說王正道是好朋友」等語（八十五年度偵字第一八七一九號卷第二八頁背面，錄
    音帶編號Ｂ－２０Ｂ面、Ｄ－１８Ａ面、Ｄ－１９Ａ面、Ｄ－２０Ａ面、Ｂ－２
    １、Ｄ－５４、５８）。上開錄音內容確實係被告甲○○與黃阿雪間之對話，亦
    為被告甲○○於高雄市調處、檢察官偵查中供認在卷（八十五年度偵字第九六九
    七號卷第二五頁正面、三六頁背面）。上開錄音譯文內容核與證人黃阿雪、王正
    道前開於高雄市調查處調查時陳述之內容相符，從而證人黃阿雪、王正道前開於
    高雄市調查處調查時陳述之內容，應非子虛。再依八十三年六月二十九日黃阿雪
    與林明樹於電話中談及改星期六（即七月二日）與林源山見面云云（八十五年度
    偵字第九六九七號卷第二一頁正面），及中油公司於八十三年七月六日始發函同
    意高雄煉油總廠將前開工程交由台北鐵工廠議價承作（已如前述）暨黃阿雪致送
    林源山一百五十萬元等情觀之，立法委員林源山應有向中油公司關說前開工程案
    件無訛。證人饒恕人郝渝生所證台北鐵工廠分包工程給協力廠商承作，未曾有立
    委關說云云，自非真實可採。況被告甲○○既未曾向黃阿雪特別談及立委林源山
    關心之高雄縣林園鄉睦鄰專款核撥之事，且由其與黃阿雪電話交談之前後內容，
    及黃阿雪再分別與王正道、林明樹等人商洽之內容整體觀察，被告甲○○於八十
    三年六月二十五日在電話中對黃阿雪意簡言賅之指示，其中被告甲○○所指「已
    經下來」係指本件工程，並非睦鄰專款，而所指「趕快拿去給他」係指要黃阿雪
    儘速支付工程佣金予林源山，而間接圖利林源山，已至為明確。被告甲○○及證
    人黃阿雪嗣指稱係拿睦鄰專款的公文給林源山云云，尚難採信。
  (五)再依證人黃阿雪於高雄市調處前開所述，證人黃阿雪於八十三年五、六月間與欣
    昶公司負責人王正道達成合夥承包前開工程之協議，顯然黃阿雪對於台北鐵工廠
    已於八十二年九月四日函請中油高雄煉油總廠將該工程交台北鐵工廠承作乙節，
    事前並不知悉；又依卷附之電話監聽錄音帶及錄音譯文，證人黃阿雪於八十三年
    六月二十二日與合夥人王正道於電話中談及：「剛才劉副總叫我去他的辦公室做
    什麼，你知道嗎﹖：：告訴我，我們那一案四千五百多萬（的工程），已經核准
    下來了：：你知道意思喔！」、「：：好像背後告訴我們，是因為他的關係才下
    來的，這次如果沒有總仔（指甲○○）和子源（指張子源）講，不會（核准）下
    來。」等語（八十五年度偵字第一八七一九號卷第十三頁正面），足證黃阿雪於
    八十三年六月二十二日始知悉中油公司內部已同意前開工程由高雄煉油總與台北
    鐵工廠議價無訛。雖然中油公司於八十三年七月六日始以(八三)油工八三０五０
    一五八號函同意高雄煉油總廠將上開工程交由台北鐵工廠議價承作，已如前述，
    惟依一般函文核發之日期，往往較機關內部決定之日期為遲，況且中油公司可將
    已決定之事項先行以電話通知被告甲○○，是故，自不能因中油公司於八十三年
    七月六日始發函同意高雄煉油總廠同意前開工程交由台北鐵工廠議價，而謂上開
    之監聽紀錄內容及證人黃阿雪之前開於高雄市調處之供述非真實。而前開電話監
    聽，係經臺灣高雄地方法院檢察署檢察長核發八十三年六月六日雄檢順監刑字第
    一九號，八十三年七月五日雄檢順監刑字第二六號通訊監察書，交由高雄市調處
    合法執行，有高雄市調處八十八年十二月二十日高市肅字第八八０００、九八
    二五一號函及所附上開通訊監察書影本二紙在卷足憑（更一卷第五五－五七頁）
    ，是該電話監聽所得，自得採為認定事實之依據。
  (六)證人黃阿雪及王正道嗣雖翻異前供，改稱：支付林源山之款，係政治獻金，並非
    工程佣金，甲○○均不知情云云。惟該筆款項，苟係政治獻金，必為經濟能力所
    許可，乃黃阿雪於資力不足之際，不借向外舉債籌款，又急於交付，顯與常情有
    悖。證人王正道於檢察官偵查中，又改稱：一百五十萬元是我拿到林源山服務處
    ，交給服務處之人員收取，並非交給林源出云云，與之於高雄市調處之供述情節
    不符。另證人周昆崙（現任晉緯公司負責人）所證：「我們是接到台北鐵工廠之
    通知，才去議價，不是黃阿雪叫我們去承包，我們也沒有代價給立委或黃阿雪，
    晉緯公司是台北鐵工廠的協力廠商，如有工程承包，台北鐵工廠會通知我們去承
    包」等情。惟周昆崙於八十三年七月廿五日與黃阿雪電話對話時，談及要與王正
    道私北鐵廠長談降低費用，如果談成，就用晉緯的牌承做之情事（八十五年度偵
    字第一八七一九號卷第二六頁），足證周昆崙所稱非黃阿雪要其公司分包上開工
    程，非真實可採。又證人即立委林源山否認受託關說上開工程，亦未收到一百五
    十萬元云云（八十五年度偵字第九六七二號卷第一０七、一０八頁）係屬為已避
    嫌之詞，不足憑信。林源山部分，雖經檢察官認為未涉罪嫌，為簽結處分，然不
    能拘束本院之認定。另中油公司八十五年十一月二十九日（八五）油法八五一一
    ０六八號函，雖認為中油公司絕無以立委名義掛號承作工程之慣例或默，契更無
    事後給付立委佣金之情事云云，惟稽之前述證人黃阿雪、王正道於高雄市調查處
    之證言，及電話監聽之內容，由油公司該函所稱，尚難採為被告有利之證據。
  (七)綜上所敘，本案事證已臻明確，被告甲○○所辯，顯係卸責之詞，殊無足採，其
    犯行洵堪認定。
三、查被告甲○○經濟部所屬中油高雄煉油總廠之總廠長，負責策劃綜理該廠業務，
    自屬依據法令從事公務之人員，為討始立法委員林源山，避免林源山在立法院質
    詢中油高雄煉油總廠預算之事，對於其監督範圍內之前開工程相關事務，預定台
    北鐵工廠承包後，分包廠商以立委林源山名義可爭取得該工程，並促使有意承包
    該工程之黃阿雪、王正道將款定之工程佣金交付與立委林源山，而間接圖利林源
    山。林源山因出面關說台北鐵工廠，將上開工程分包與所指定之廠商，即可取得
    分包廠商承包之工程款成數之佣金，應屬不法之利益。核被告甲○○對於其監督
    之事務，間接圖利林源山之行為，係犯修正前貪污治罪條例第六條第一項第四款
    之對於監督之事務間接圖利罪（按貪污治罪條例已於被告行為後之八十五年十月
    廿三日修正公布施行，比較新舊條例有關圖利罪之規定，以舊條例規定之刑度有
    利於被告，依刑法第二條第一項但書規定，本件應適用有利被告之行為時法即修
    正前之規定審判，併予敘明）。
四、原審論處被告甲○○罪刑，固非無見，惟查：八十三年五、六月間王正道方邀約
    黃阿雪合夥承包前開之工程，且於八十三年六月二十二日黃阿雪始知悉前開工程
    已經中油公司內部同意以議價方式交由台北鐵工廠承作，黃阿雪對於台北鐵工廠
    已於八十二年九月四日函請中油高雄煉油總廠將該工程交台北鐵工廠承作乙節，
    事前並不知悉，已如前述；而原判決認定黃阿雪輾轉得知中油高雄煉油總廠欲興
    建前開工程，乃主動與台北鐵工廠商洽，由台北鐵工廠以該廠名義於八十二年九
    月四日向中油高雄煉油總廠爭取承作該工程等情，顯與事實不符，而有事實認定
    上之違誤，自有未合；被告甲○○上訴意旨，否認犯罪，指摘原判決不當，雖無
    理由，惟原判決此部分既有可議，自無可維持，應由本院將原判決撤銷改判。審
    酌被告甲○○身為中油高雄煉油廠總廠長，本應澄清吏治，興利除弊，謀國民之
    福祉，完成公共任務為是，竟假公務之名，謀立法委員私利之實，違背公務員執
    行職務時應遵守之義務，甚屬不是，惟念其並未因而獲取己利，而其犯罪之動機
    係規避立委之質詢，所犯情節尚非重大等一切情狀，爰量處如原審所處之有期徒
    刑五年二月；併依修正後貪污治罪條例第十六條之規定（宣告褫奪公權應依從新
    從輕之原則）宣告褫奪公權三年。
五、公訴意旨略以：被告乙○○於八十三年間，係中油高雄煉油總廠之管理副總廠長
    ，負責該廠之公關業務，為依據法令從事公務之人員，明知該廠不公開招標之當
    面議價工程，與立法委員並無關聯，而分包廠商以立法委員掛號拿工程，依承包
    工程慣例，應於事後支付一定比例之工程佣金予該立法委員，竟於八十三年六月
    二十三日向預定分包廠商黃阿雪表示該廠「石化廠兩座廢油槽焊建」（案號ＤＣ
    －八三０一四號）之工程，須以立法委員王天競名義掛號拿工程，致使黃阿雪應
    支付一定比例之工程佣金予立法委員王天競（業經檢察官簽結），使之圖利。黃
    阿雪隨即聯絡台北鐵工廠業務組長饒恕人有關分包承作該項工程事宜，並協助台
    北鐵工廠與中油高雄煉油總廠議價事宜，另電話告知立法委員王天競之友人金更
    生告知上情，嗣台北鐵工廠於八十三年八月二日第二次議價時，以七百七十六萬
    元低於底價得標，台北鐵工廠依約將該項部分工程分包予黃阿雪所屬之盟益公司
    承作，黃阿雪依金更生之囑咐，另於八十三年八月二十六日，依該工程款（以八
    百萬元計算）之百分之五之比例，將四十萬元工程佣金匯入立法委員王天競之妻
    周良黛之帳戶內。因認被告乙○○涉犯修正前貪污治罪條例第六條第一項第四款
    對於監督之事務間接圖利罪嫌。公訴人認被告乙○○涉有右揭圖利罪嫌，無非以
    右揭起訴書所載之事實，已據證人黃阿雪於八十四年八月二日高雄市調處調查時
    指述明確，並有電話錄音帶及其譯文附卷可憑，復參酌被告乙○○身為副總廠長
    ，在中油服務數十年，應知以立法委員名義掛號拿工程，依諸中油承包工程廠商
    之慣例，應於事後給付一定比例之工程佣金予該立法委員，被告乙○○知此陋規
    ，竟仍要黃阿雪以立法委員之名義掛號拿工程，其有圖利之犯行堪以認定，為其
    論據。惟查：
  (一)訊據上訴人即被告乙○○堅決否認有前開圖利犯行，辯稱：我是負責公關業務不
    涉及工程單位之事，我不認識北鐵人員，也未與北鐵來往，為做始中油公關工作
    ，在電話中，我向黃阿雪建議是否找王立委天競，並非指示需以立委王天競名義
    掛號，才可拿取ＤＣ－八三０一四號工程，因王立委是軍眷，且在眷區選出，兼
    照顧榮民之原旨，才要其去找王立委，我建議黃阿雪去找與我們比較沒有關係的
    王天競立委，以表示我們照顧榮民之意，我不知道黃阿雪拿鐵給王天競之事等語
    。
  (二)被告乙○○於八十三年間，係中油高雄煉油總廠管理副總廠長，為被告乙○○所
    供承。依八十一年十二月十四日修正之「高雄煉油總廠發包工程審議委員會組織
    簡則」規定，該廠設置發包工程審議委員會，設委員七人，由管理副總廠長為委
    員兼召集人，審議發包工程文件，預算、發包工程方式暨議、比價廠家等事項，
    此有該組織簡則附卷可稽（更一卷第七七頁）。依此規定，本案ＤＣ－八三０一
    四號工程之發包，係屬被告乙○○職權監督之事務，應可認定。被告乙○○所辯
    其職責不涉及工程業務云云，即非可採。
  (三)前開「石化廠兩座廢油槽焊建」（案號Ｄ－八三０一四號）工程，由台北鐵工廠
    於八十二年十一月十五日以（八二）鐵業字第二六六八號函請中油煉油總廠將該
    工程交其工廠承製，經由油高雄煉油總廠於八十三年六月六日以密工字第一二四
    號函請中油公司將該工程擬交由台北鐵工廠議價承作，由油公司於八十三年七月
    五日先以傳真方式通知中油高雄煉油總廠，另於八十三年七月六日以（八三）油
    工八三０六０二二九號函同意高雄煉油總廠將該工程交由台北鐵工廠議價承作，
    此有上開函文附卷可憑（市調處資料卷第一冊第四０－四四頁）。嗣中油高雄煉
    油總廠於同年七月十四日通知台北鐵工廠於同年月十五日辦理議價（同上資料卷
    第二冊第七頁），而於八十三年八月二日第二次議價時，以七百七十六萬元低於
    底價決標，同年月十日簽訂合約，復有工程議價紀錄、工程合約在卷可按（同上
    資料卷第一冊第四七－六五頁）而台北鐵工廠經通知盟益公司、必合企業有限公
    司比價結果，於八十三年九月十五日決定由盟益公司以四百四十七萬元得標，亦
    有台北鐵工廠議價紀錄在卷可佐（同上資料卷第一冊第七六頁）。
  (四)證人黃阿雪於八十四年八月二日在高雄市調處調查時雖供稱：「另案號ＤＣ－八
    三０一四號工程，是立法委員王天競透過其朋友金更生向我表示，中油高廠有此
    一工程，問我是否願意承包，我答應後即自行向北鐵運作，由北鐵出具公文向中
    油高廠議價承包後再轉交給我做，當時乙○○也有向我表示ＤＣ－八三０一四工
    程要用立委王天競名義來掛號」、「給王天競的四十萬元是我自己決定的，我是
    以ＤＣ－八三０一四工程金額約八百萬元之五％計算，故決定給立法委員王天競
    四十萬元，八十三年八月二日北鐵向中油高廠議價承包後，八十三年八月二十五
    日我跟金更生電話連絡後，金更生指示我把錢匯到『台北市彰化銀行敦化南路分
    行王天競配偶周良黛』帳戶，八十三年八月二十六日我即以日盟公司中央信託局
    活期存款帳號00000000000000轉帳四十萬元至前述周良黛帳戶。
    」等語（八十四年度肅他字第二一號卷第十四頁正面、十七頁正面）；惟中油公
    司絕無以立委名義掛號承作工程之慣例或默契，更無事後給付立委佣金之情事，
    業據中油公司八十五年十一月二十九日(八五)油法八五一一０九六八號函示綦詳
    （原審卷第一三五－一三七頁）。且由後述監聽電話之內容觀之，尚不足以認定
    被告有圖利立法委員王天競之犯意。
  (五)證人郝渝生（即台北鐵工廠高雄分廠主任）於高雄市調處調查時陳稱：「ＤＣ－
    八三０一四工程案亦是北鐵發文向中油高廠要求議價承包，黃阿雪再向北鐵要求
    做為協力廠商：：」（八十五年度偵字第九六七三號卷第二０九頁正面），於檢
    察官偵查中陳稱：「我們是按規定給盟益做的，且有碧全（必合之誤寫）公司比
    價」（八十五年度偵字第九六七三號卷第二一五頁），於原審調查時證稱：「我
    們依法處理，中油沒有要求我們以立委拿工程，廢油槽用比價方式，通知盟益及
    必合比價。」等語（原審卷第一０四頁、一九一頁）。另證人饒恕人（即台北鐵
    工廠業務組組長）於檢察官偵查中證稱：「這二工程不是黃阿雪幫我們爭取到的
    ，黃阿雪說議價前，該工程是她爭取到的，這是她自抬身價，因我們議價到承作
    並不順利。」等語（八十五年度偵字第九六七三號卷第二一七頁），於原審亦證
    稱：「北鐵分包的工程是按輔導會規定來做，並無立委掛號拿工程」等語（原審
    卷第一０二頁背面）。
  (六)依卷附之電話監聽錄音帶及錄音譯文，被告乙○○固於八十三年六月廿三日與黃
    阿雪在電話中對話；乙○○：「石化廠那二件，現在總經理在間問，問看看是什
    麼人，你本來不是說黃立委：：：現在黃立委有做別件，我是說妳那個一千二百
    萬元那個，是不是用王立委，王立委你不是和他很熟？」，黃阿雪：「王天競嗎
    ？」，乙○○：「對」，黃阿雪「好，很熟」，乙○○：「這樣反比較好，黃立
    委已經做別件了，不要再做那一件，但是你要向王立委說一下，案號你知道嘛，
    八三０一四，一二００萬的工程，石化廠廢水槽，他和妳關係很好，你向他說一
    下」，黃阿雪：「我過去都走他的」，乙○○：「對啊，我知道，這件妳向他說
    一下，這樣就沒有問題了：：我怕總經理遇到會問他，那是沒有多少，一千二百
    萬而已」等情（八十五年度偵字第一八七一九號卷第四七頁）。另被告乙○○於
    八十三年七月四日再電告黃阿雪稱：「那二個案，較大的那二案都在下午批好了
    ，明天文會到：：」，黃阿雪答以：「是水處理，那一案我叫王天競說一下的那
    個」等語（八十五年度偵字第一八七一九號卷第五一頁）。
  (七)就上開事證觀之，台北鐵工廠之承包中油高雄煉油總廠ＤＣ－八三０一四號工程
    ，均係依據正當程序為之。至台北鐵工廠之分與盟益公司承作，是否非因黃阿雪
    請託立委王天競關說所致，固有可疑，惟如盟益公司因黃阿雪請託立委王天競關
    說，而取得台北鐵工廠之分包工程，是否除人情關係之外，必然有一定比例之工
    程佣金與立委王天競，尚無證據可資審酌。公訴人認以立委掛號拿工程，中油承
    包工程廠商之慣例，應於事後給付一定比例之工程佣金與該立法委員，顯乏依據
    。依被告乙○○與黃阿雪之電話對話（監聽電話之合法性，已如前述），及黃阿
    雪之匯款至王天競配偶周良黛之帳戶觀之，應可認定黃阿雪因被告乙○○之建議
    ，請立委王天競向台北鐵工廠關說，使黃阿雪所屬之盟益公司取得分包之工程，
    但被告乙○○並未要黃阿雪送一定比例之工程佣金與立委王天競（黃阿雪陳明給
    王天競之四十萬元，係其自己決定的，已如上述），而又無確切證據可認定經立
    委掛號取得工程之分包廠商，必而致送工程佣金與該立委，而為被告乙○○所明
    知。被告乙○○於建議黃阿雪請託立委王天競關說時，既未要黃阿雪於事成後致
    送佣金，又未知有立委掛號送佣金之慣例，即事後黃阿雪之致送立委王天競四十
    萬元，自非被告乙○○於建議黃阿雪請託立委王天競關說時所能知悉，應無對於
    監督之事務圖利王天競之犯意可言。此外，又查無確切證據可資審酌，顯屬不能
    證明被告乙○○犯罪。
  (八)原審論處被告乙○○罪刑，尚有未洽。被告乙○○上訴意旨否認犯罪，指摘原判
    決此部分不當，為有理由，應由本院將原判決此部分撤銷，並諭知被告乙○○無
    罪之判決。
據上論斷，應依刑事訴訟法第三百六十九條第一項前段、第三百六十四條、第三百零
一條第一項、第二百九十九條第一項前段，修正前貪污治罪條例第六條第一項第四款
、現行貪污治罪條例第十六條、刑法第十一條前段、第二條第一項但書、第三十七條
第二項，判決如主文。
本案經檢察官張其主到庭執行職務。
中    華    民    國         九十       年      四      月      十      日
                              臺灣高等法院高雄分院刑事第五庭
                                  審判長法官  吳水木
                                        法官  陳朱貴
                                        法官  洪慶鐘
右正本證明與原本無異。
如不服本判決，應於判決送達後十日內向本院提出上訴狀，其未述理由者並應於提
出上訴狀後十日內向本院補提理由書（應附繕本)。
                                      書記官  陳金卿
中    華    民    國         九十       年      四      月     十一     日
附錄本判決論罪科刑法條：
修正前（即7.17.修正公布之）貪污治罪條例第六條第一項第四款
有左列行為之一者，處五年以上有期徒刑，得併科新臺幣一百萬元以下罰金：
四、對於主管或監督之事務，直接或間接圖利者。
                                                                      ＱＨ


司法院資訊處製作；財團法人民間司法改革基金會備份。
